臺灣高等法院刑事判決
111年度上易字第101號
上  訴  人  臺灣宜蘭地方檢察署檢察官
被      告  林奎璿



選任辯護人  高大凱律師(法扶律師)          
上列上訴人因被告違反動物保護法等案件，不服臺灣宜蘭地方法
院110年度易字第186號，中華民國110年11月30日第一審判決（
起訴案號：臺灣宜蘭地方檢察署110年度偵緝字第67號），提起
上訴，本院判決如下：
    主  文
上訴駁回。
    理  由
一、公訴意旨略以：被告林奎璿於民國109年7月9日上午11點19
    分許，在宜蘭縣○○鄉○○○路000號旁空地（地主：賴○義）以
    除草機除草時，竟故意以除草機將朱○聖養在該處、綁在狗
    屋內的黑狗一隻割傷毀損（該處有三個狗屋，各養著1隻黑
    狗共3隻，都有用狗鍊綁著），該黑狗因此受有左前肢上膊
    骨上端外傷開放性段開性骨折等肢體嚴重殘缺，並足以生損
    害於朱○聖。適蔡○晏前來餵狗，林奎璿告知蔡○晏狗受傷，
    蔡○晏遂將該黑狗（下稱系爭黑狗）送醫救治。因認被告所
    為，係犯動物保護法第25條第1款故意傷害動物致動物肢體
    嚴重殘缺罪及刑法第354條毀損罪嫌等語。　　
二、按犯罪事實應依證據認定之，無證據不得認定犯罪事實；不
    能證明被告犯罪者，應諭知無罪之判決，刑事訴訟法第154
    條第2項、第301條第1項分別定有明文。又按事實之認定，
    應憑證據，如未能發現相當證據，或證據不足以證明，自不
    能以推測或擬制之方法，以為裁判基礎；認定犯罪事實所憑
    之證據，雖不以直接證據為限，間接證據亦包括在內；然而
    無論直接或間接證據，其為訴訟上之證明，須於通常一般之
    人均不致有所懷疑，而得確信其為真實之程度者，始得據為
    有罪之認定，倘其證明尚未達到此一程度，而有合理之懷疑
    存在時，即無從為有罪之認定（最高法院40年台上字第86號
    、76年台上字第4986號判決同此見解意旨參照）。
三、公訴意旨認被告有上揭犯行，無非係以被告於警詢及檢察官
    偵訊時之供述、證人即告訴人朱○盛於警詢及檢察官偵訊時
    、證人蔡○晏、賴○義分別於警詢及偵訊時之證述、診斷證明
    書、系爭黑狗受傷之照片、現場錄影光碟暨翻拍照片等為其
    主要論據。訊據被告固坦承於上開時、地以除草機造成系爭
    黑狗受傷，然否認有何故意傷害動物及毀損犯行，辯稱：地
    主賴先生委託我去除草，我到那邊有3、4隻狗在那邊，但有
    綁著很長的鍊子，我一到就一直叫，我準備好了下去工作，
    因為狗不好接近，我就從旁邊開始，到狗屋附近我就很小心
    ，我都有小心的閃開狗，後面狗突然衝出來，我嚇到馬上就
    把除草機舉高，油門也放掉，但刀還是會轉，就割到黑狗，
    我真的沒有要傷害狗的想法、念頭，是不小心的；我有在該
    處等狗主人過來，後來有位姓蔡的大姐拿食物過來餵狗，我
    跟大姐說明因為割草而不小心傷害到狗，大姐就趕緊把狗帶
    去看醫生；我只是被雇用來割草而已，地主跟告訴人有什麼
    糾紛我不知道等語。辯護人則為被告辯稱：被告已竭力避免
    突如其來的傷害結果，非上訴理由所稱「被告除草之時，並
    未刻意閃避黑狗」，被告沒有傷害動物的未必故意；證人蔡
    ○晏證稱被告見到她後主動詢問伊是否為狗主人，被告並如
    實告以割草時不慎致傷，又確實提出新臺幣（下同)8,000元
    醫藥費給證人用以救治黑狗，足證被告事後態度，原初並非
    故意傷害黑狗，亦無不以為意等情；且動物於受傷後受到極
    度驚嚇，倘使旁人貿然接近必然遭其反撲，被告欲察看黑狗
    傷勢本不宜魯莽靠近處理，法律上亦無此一苛求行為人甘冒
    被反咬的救助義務，被告既已等到飼養黑狗而與其較為親近
    之證人蔡○晏到場處理，即屬已足；系爭黑狗患部痊癒，四
    肢完好如初，非肢體嚴重殘缺，並未構成動物保護法第25條
    第1款的實害結果等語。經查：
㈠被告於上開時地以除草機造成告訴人飼養之系爭黑狗受有左前
  肢上膊骨上端外傷開放性斷開性骨折等情，業據被告供述在卷
  （見警卷第1至2頁反面、臺灣宜蘭地方檢察署110年度偵緝字
  第67號第26頁、原審卷第73至75、136至137頁、本院卷第71頁
  ），核與證人即告訴人朱○盛於警詢及偵訊時、證人蔡○晏、賴
  ○義分別於警詢及偵訊時之證述相符（見警卷第3至9頁、臺灣
  宜蘭地方檢察署109年度偵字第5180號第19頁正反面、第30頁
  正反面），並有劉獸醫醫院109年7月9日診斷證明書1份、系爭
  黑狗受傷照片在卷可稽（見警卷第10頁、第13頁正反面、原審
  卷第91頁、本院卷第149、151頁），是此部分事實，堪以認定
  。
㈡按行為非出於故意或過失者，不罰；過失行為之處罰，以有特
  別規定者為限，刑法第12條第1、2項定有明文，則同法第354
  條之毀損罪既無特別規定處罰過失之行為態樣，自以因「故意
  」而毀棄、損壞他人之物或致令不堪用，足以生損害於公眾或
  他人，始足當之。又按任何人不得騷擾、虐待或傷害動物；任
  何人應提供妥善之照顧，違反第6條規定，故意使動物遭受傷
  害，致動物肢體嚴重殘缺或重要器官功能喪失者，處2年以下
  有期徒刑或拘役，併科20萬元以上200萬元以下罰金，動物保
  護法第6條、第25條第1款分別定有明文，是以動物保護法第25
  條第1款所示之罪，仍以行為人「故意」使動物遭受傷害為該
  罪之成立前提至明。又按刑法上之故意，可分為確定故意（直
  接故意）與不確定故意（又稱未必故意），所謂「不確定故意
  」，係指行為人對於構成犯罪之事實，預見其發生而其發生並
  不違背其本意者，刑法第13條第2項定有明文。而行為人有無
  犯罪之故意（含直接故意或間接故意），乃個人內在之心理狀
  態，必須從行為人之外在表徵及其行為時之客觀情況，依經驗
  法則審慎斟酌研斷，方能發現真實。
㈢檢察官固主張：被告除草之初，即知現場有多隻黑狗，被告接
  近狗窩當時，亦有黑狗不停朝被告吠叫並在被告前方、左前方
  來回徘徊，被告仍持該除草機朝系爭黑狗狗窩走去，足徵被告
  除草之時，並未刻意閃避黑狗。況被告於閃躲系爭黑狗而將除
  草機舉起之時，未見被告有明顯受到驚嚇之表情與反應，事後
  亦未上前查看系爭黑狗傷勢，而係繼續在狗窩後方除草，審酌
  被告係於下午近2時許傷及系爭黑狗，然並無將此事告知賴○義
  或向其詢問飼主為何人，直至下午4、5時許證人蔡○晏發現系
  爭黑狗受傷而將之送醫前，被告對於受傷之系爭黑狗均無任何
  救護或其他處置，而係放任受傷嚴重之黑狗留在現場，顯見被
  告對於系爭黑狗之受傷不以為意，則其以除草機傷及系爭黑狗
  一事應係故意為之等語。
㈣然經原審當庭勘驗案發當時之現場監視器錄影光碟，結果為：
  「被告自該貨櫃屋離開，並開始朝貨櫃屋前方草叢處除草，並
  邊朝貨櫃屋旁邊的三個狗窩處方向前進；第7分3秒（即畫面時
  間13:49:36）被告朝系爭黑狗處前進，畫面上系爭黑狗不停朝
  被告吠叫並在被告前方、左前方來回徘徊，而被告仍持該除草
  機朝系爭黑狗狗窩走去；第7分7秒（即畫面時間13:49:41），
  被告走至系爭黑狗狗窩前方，系爭黑狗則沿狗窩右方空地朝其
  狗窩後方走去，被告隨即沿系爭黑狗行進路線同樣走至該狗窩
  右方處再往狗窩後方前進；第7分12秒（即畫面時間13:49:48
  ）畫面可見系爭黑狗走至狗窩後方後，又朝原路（即沿狗窩右
  方空地道路）欲跑回狗窩前方，與走同樣路徑然方向相反之被
  告相碰，畫面中被告閃躲黑狗而有將除草機舉起之動作，旋即
  黑狗自狗窩右側處跑至狗窩前方；畫面第7分16秒（即畫面時
  間13:49:54），畫面中系爭黑狗左前肢背膀處似乎有一部分呈
  白色狀沒有毛髮所覆蓋，且走路略帶跳躍跛行狀，同時間被告
  仍於狗窩後方繼續除草，直至畫面結束。」等情，有原審勘驗
  筆錄附卷可參（見原審卷第85至86頁）。故案發當時被告於空
  地除草時，雖空地上之3隻犬隻(含系爭黑狗)均有繫上鐵鍊，
  然該3隻犬隻尚可自由活動於狗屋內外之一定空間，依上開現
  場錄影畫面顯示，在被告繞經狗屋旁除草時，系爭黑狗突然轉
  向出現於被告行進路線上，被告看見系爭黑狗後，有立刻將除
  草機舉起以躲避系爭黑狗，是系爭黑狗原本走至狗窩後方，旋
  沿原路欲跑回狗窩前方，此乃猝然發生，被告事前難以預料系
  爭黑狗會突行向改變折返於其除草之路線上，自難認被告必然
  對於黑狗行向突然改變猝然折返之事實有所預見，佐以被告於
  發現系爭黑狗在前方後，有馬上將除草機提起遠離系爭黑狗之
  行為，實難遽認其行為時具有傷害及毀損之認知與容任。被告
  及其辯護人以前詞辯稱被告主觀上並無傷害系爭黑狗之直接故
  意或間接故意，尚屬有據。
㈤證人蔡○晏於原審審理時具結證稱：我是下午4點半到5點之間看
  到被告，被告當時沒有在狗旁邊，已經沒有在除草，只坐在旁
  邊，被告當時坐在那邊，有問我是否為狗主人；我看到被告他
  就問我說，我是否為狗主人；（問：被告有說他是在除草傷到
  狗嗎？）有；（問：是你問被告或是被告主動講？）是我主動
  問的，被告才說是除草傷到的；過了幾天後被告問我醫藥費的
  情形，到我家裡交給我8,000元的醫藥費，醫藥費我出2,000元
  ，剩下6,000元我有要拿給告訴⼈，但告訴人拒絕拿等語（見原
  審卷第129至132頁），核與原審勘驗案發當日下午4時許現場
  畫面：「（畫面時間16：42：53）被告朝證人招手，並走至系
  爭黑狗所在之狗窩，手指該狗窩，疑在與證人對話，同時朝證
  人走去，過程中不斷比畫及指向系爭黑狗之狗窩與比向其左肩
  膀處」所示情形相符（見原審卷第86頁），可見系爭黑狗受傷
  後，被告留待現場，俟證人蔡○晏到場後詢問是否為系爭黑狗
  之飼主，並於證人蔡○晏詢問黑狗受傷緣由時坦承係除草時傷
  到，事後亦積極處理後續醫療費用問題。如被告係故意傷害犬
  隻，當可於傷害後隨即逃逸，或是對系爭黑狗受傷之情隻字不
  提，而無庸留待於案發地點附近主動詢問往來之人是否為飼主
  ，並坦承系爭黑狗為其除草時所傷，且負擔所有醫療費用，被
  告及其辯護人以前詞辯稱被告主觀上並無傷害系爭黑狗之直接
  故意或間接故意，事後亦非置之不理，尚屬有據。至被告未主
  動立即將系爭黑狗送醫，而僅留待現場，亦未主動向地主賴○
  義詢問飼主，固屬較為消極，然衡諸以被告一己之力，在無與
  狗隻相熟之人協力下，欲將受驚之受傷狗隻送醫確屬不易，僅
  能謂被告對於狗隻傷勢之急迫性認知評估及應變不足，得否以
  此即認被告主觀上具有傷害及毀損狗隻之認知與容任，而遽為
  不利被告之認定，尚非無疑。告訴人於本院審理時雖有提出系
  爭黑狗傷勢照片及現況照片，然此部分僅能證明系爭黑狗傷勢
  及現狀，無法僅憑此即推認被告行為時之主觀犯意，本件依公
  訴意旨所提證據充其量僅得證明被告於除草時不慎致系爭黑狗
  受傷，但無其他積極證據足以證明被告主觀上有傷害系爭黑狗
  之故意，自無從認定被告有何故意傷害動物及毀損之犯行。　
㈥綜上所述，檢察官所舉上開證據無法證明被告有故意傷害動物
  及毀損之犯行，依現有事證，尚無法使本院形成被告犯行之有
  罪心證，本件檢察官起訴所憑之證據，無論直接或間接證據，
  均尚未達於通常一般之人均可得確信，而無合理之懷疑存在之
  程度。此外，復無其他積極證據足資證明被告有何公訴意旨所
  指之犯行，本諸「罪證有疑、利歸被告」之刑事證據法則，被
  告之犯罪既屬不能證明，按諸前揭說明，自應為被告無罪諭知
  ，以昭審慎。
四、駁回上訴之理由 
  原審審理後，認檢察官所提證據，尚不能證明被告犯公訴意旨
  所指犯行，而對被告為無罪諭知，經核並無違誤。檢察官上訴
  執前詞主張：被告除草之時，並未刻意閃避黑狗，直至下午4
  、5時許證人蔡○晏發現黑狗受傷而將黑狗送醫之前，被告均無
  任何救護或其他處置，放任受傷嚴重之黑狗留在現場，顯見被
  告對於黑狗之受傷不以為意，則其以除草機傷及黑狗一事應係
  故意為之等語。然按證據之取捨及證據證明力如何，均屬事實
  審法院得自由裁量、判斷之職權，苟其此項裁量、判斷，並不
  悖乎通常一般之人日常生活經驗之定則或論理法則，且於判決
  內論敘其何以作此判斷之心證理由者，即不得任意指摘其為違
  法（最高法院91年度台上字第2395號判決意旨參照）。原審於
  調查被告歷次供述、證人即告訴人朱○盛指述、證人蔡○晏、賴
  ○義之證述、診斷證明書、系爭黑狗受傷照片、現場錄影光碟
  暨翻拍照片等證據後相互勾稽而為綜合論斷，認被告並無預料
  系爭黑狗會出現於其除草路線上，並於發現系爭黑狗於前方後
  ，馬上將除草機舉起以躲避系爭黑狗，亦未於傷害後隨即逃逸
  ，於證人蔡○晏到場後主動詢問是否為飼主，繼而坦承黑狗為
  其除草時所傷，且負擔醫療費用，應無傷害系爭黑狗之故意，
  僅係於除草時不慎致系爭黑狗受傷，被告犯罪屬不能證明，業
  於原審判決理由中詳述其認定之依據，並就相關證據之證明力
  詳予說明，經核並無違反客觀存在之證據及論理法則，亦無何
  違法或不當之處，檢察官所舉證據及卷內資料，業經逐一調查
  ，仍未能獲被告有罪之確切心證，本案尚有合理懷疑存在，無
  從確信被告有公訴意旨所指犯行，基於罪疑唯輕原則，自應為
  有利被告之認定，檢察官執上開理由提起上訴，就原審依職權
  為證據取捨及心證形成之事項，為不同評價，然所舉證據仍不
  足以證明被告犯行，尚難說服本院推翻原判決，另為不利於被
  告之認定，其上訴無理由，應予駁回。　
據上論斷，應依刑事訴訟法第368條，判決如主文。
本案經檢察官吳志成提起公訴，檢察官劉憲英提起上訴，檢察官
林宏松到庭執行職務。　
中　　華　　民　　國　　111 　年　　4 　　月　　28　　日
                  刑事第十八庭  審判長法  官  何俏美
                                      法  官  陳海寧
                                      法  官  葉乃瑋
以上正本證明與原本無異。
不得上訴。
                                      書記官  程欣怡
中　　華　　民　　國　　111 　年　　4 　　月　　28　　日